臺灣高等法院臺中分院刑事判決
109年度上訴字第1414號
上  訴  人  
即  被  告  王得龍


選任辯護人  汪紹銘律師
上列上訴人因違反毒品危害防制條例案件，不服臺灣臺中地方法
院109年度訴字第605號中華民國109年4月30日第一審判決（起訴
案號：臺灣臺中地方檢察署108年度毒偵字第2817號），提起上
訴，本院判決如下：
    主  文
原判決撤銷。
王得龍施用第一級毒品，累犯，免刑。
    犯罪事實
一、王得龍基於施用第一級毒品之犯意，於民國108年4月9日下
    午2時5分許，在臺中市北屯區瀋陽路與遼陽六街交岔路口附
    近，其所駕駛之車牌號碼0000-00號自用小客車上，以將摻
    有第一級毒品海洛因之香菸燃燒吸食之方式，施用海洛因1
    次。嗣於108年4月29日上午9時許，經警持臺灣臺中地方檢
    察署檢察官核發之鑑定許可書，對其採集毛髮送驗結果，呈
    嗎啡、可待因、6-乙醯嗎啡陽性反應，始查悉上情。
二、案經臺中市政府警察局刑事警察大隊報告臺灣臺中地方檢察
    署檢察官偵查起訴。 
    理  由
壹、證據能力部分：
一、按被告以外之人於審判外之陳述雖不符刑事訴訟法第159條
    之1至第159條之4等4條之規定，而經當事人於審判程序同意
    作為證據，法院審酌該言詞陳述或書面陳述作成時之情況，
    認為適當者，亦得為證據。當事人、代理人或辯護人於法院
    調查證據時，知有刑事訴訟法第159條第1項不得為證據之情
    形，而未於言詞辯論終結前聲明異議者，視為有前項之同意
    ，刑事訴訟法第159條之5定有明文。該條立法意旨在於傳聞
    證據未經當事人之反對詰問予以核實，原則上先予排除。惟
    若當事人已放棄反對詰問權，於審判程序中表明同意該等傳
    聞證據可作為證據；或於言詞辯論終結前未聲明異議，基於
    尊重當事人對傳聞證據之處分權，暨證據資料愈豐富，愈有
    助於真實發見之理念，且強化言詞辯論主義，使訴訟程序得
    以順暢進行，上開傳聞證據亦均具有證據能力。經查，本件
    以下所引用被告以外之人於審判外之言詞或書面陳述，業經
    於審理期日踐行調查證據程序，檢察官、上訴人即被告（下
    稱被告）王得龍及辯護人均已當庭表示無意見，且迄至言詞
    辯論終結前亦未聲明異議，本院審酌該等言詞或書面陳述之
    製作及取得，並無證據顯示有何違背程序規定而欠缺適當性
    之情事，認以之為證據應屬適當，自均有證據能力。
二、又按除法律另有規定外，實施刑事訴訟程序之公務員因違背
    法定程序取得之證據，其有無證據能力之認定，應審酌人權
    保障及公共利益之均衡維護，刑事訴訟法第158條之4定有明
    文。查本件以下所引用之非供述證據，經本院於審理中提示
    並告以要旨而為調查時，檢察官、被告及辯護人均未表示無
    證據能力，本院審酌該等證據作成及取得之程序均無違法之
    處，依上開規定之反面解釋，亦應認均有證據能力。
貳、實體部分：
一、上揭犯罪事實，業據被告於原審及本院審理時均坦承不諱（
    見原審卷第48頁至第79頁、第56頁、本院卷一第76頁、卷二
    第90頁），並有監視錄影畫面翻拍照片16張（見毒偵卷第51
    頁至第63-1頁）、臺灣臺中地方檢察署鑑定許可書1份（見
    毒偵卷第65頁）、詮昕科技股份有限公司濫用藥物檢驗報告
    1份、毛髮檢體照片1張、臺中市政府警察局刑事警察大隊偵
    二隊毒品尿液採驗管制表1份（見毒偵卷第67頁至第71頁）
    在卷可稽，足認被告之自白與事實相符，堪以採認。
二、論罪科刑：　　
(一)核被告所為，係犯毒品危害防制條例第10條第1項之施用第
    一級毒品罪。被告持有第一級毒品海洛因進而施用，其持有
    第一級毒品之低度行為，為其施用之高度行為所吸收，不另
    論罪。
(二)被告前因施用毒品案件，經原審法院以101年度訴字第713號
    判決判處有期徒刑4月確定；及因妨害風化案件，經原審法
    院以103年度簡字第164號判決判處有期徒刑4月（共9次）確
    定，上開案件經原審法院以103年度聲字第2396號裁定定應
    執行有期徒刑11月確定，於103年8月22日易科罰金執行完畢
    等情，此有臺灣高等法院被告前案紀錄表在卷可參（見本院
    卷一第43頁至第53頁），被告於前案有期徒刑執行完畢後，
    理應產生警惕作用，返回社會後能因此自我反省、要求，然
    其卻於前案有期徒刑執行完畢後5年內，故意再犯本件有期
    徒刑以上之罪，為累犯，顯見其刑罰反應力薄弱，且前開構
    成累犯部分之施用毒品案件，與本案所犯毒品罪罪質相同，
    是本案並非偶發，被告可非難性較一般偶發犯罪之人為高，
    有再延長其矯正期間，以助其重返社會之必要，且本件依刑
    法第47條第1項之規定加重其刑，亦無人身自由因此遭受過
    苛侵害之罪刑不相當情形，而無違反比例原則，爰依上開規
    定，就被告本件所犯之施用第一級毒品罪加重其刑。
(三)按毒品危害防制條例第17條第1項規定為：「犯第4條至第8
    條、第10條或第11條之罪，供出毒品來源，因而查獲其他正
    犯或共犯者，減輕或免除其刑。」其立法旨意在於鼓勵被告
    具體提供其毒品上游，擴大追查毒品來源，俾有效斷絕毒品
    之供給，以杜絕毒品泛濫，祇須被告願意供出毒品來源之上
    手，因而查獲其他正犯或共犯者，即可邀減輕或免除其刑之
    寬典。所謂「供出毒品來源，因而查獲」，係指被告翔實供
    出毒品來源之具體事證，因而使有偵查（或調查）犯罪職權
    之公務員知悉而對之發動偵查（或調查），並因而查獲者而
    言（最高法院100年度台上字第4787號判決意旨參照)。經查
    ，被告供稱其毒品來源為王清油等語，前經臺中市政府警察
    局刑事警察大隊函覆查獲情形，函覆意旨略以：被告所述其
    毒品來源係王清油，業已於109年7月16日解送臺灣臺中地方
    檢察署偵辦等情，有臺中市政府警察局刑事警察大隊109年7
    月27日中市警刑二字第1090025978號函暨檢附相關資料(含
    職務報告、解送人犯報告書)在卷可稽(見本院卷一第85頁、
    第89頁至第93頁)，是本案被告施用第一級毒品海洛因來源
    ，確實因被告供出毒品來源，因而查獲另案被告王清油等情
    無訛，是依前揭說明，被告供出其毒品來源，既與檢警人員
    對另案被告王清油發動調查、偵查並因而破獲之間，具有先
    後且相當之因果關係，爰依毒品危害防制條例第17條第1項
    之規定減輕其刑，並依法先加後減。
(四)本件被告行為後，毒品危害防制條例第20條第3項於109年1
    月15日修正公布，並新增第35條之1過渡規定，均自109年7
    月15日施行。修正後毒品危害防制條例第20條規定：「(第1
    項未修正)犯第10條之罪者，檢察官應聲請法院裁定，或少
    年法院（地方法院少年法庭）應先裁定，令被告或少年入勒
    戒處所觀察、勒戒，其期間不得逾2月。(第2項未修正)觀察
    、勒戒後，檢察官或少年法院（地方法院少年法庭）依據勒
    戒處所之陳報，認受觀察、勒戒人無繼續施用毒品傾向者，
    應即釋放，並為不起訴之處分或不付審理之裁定；認受觀察
    、勒戒人有繼續施用毒品傾向者，檢察官應聲請法院裁定或
    由少年法院（地方法院少年法庭）裁定令入戒治處所強制戒
    治，其期間為6個月以上，至無繼續強制戒治之必要為止。
    但最長不得逾1年。(第3項修正為)依前項規定為觀察、勒戒
    或強制戒治執行完畢釋放後，3年後再犯第10條之罪者，適
    用前2項之規定。」修正後同條例第35之1條第2款規定：「
    本條例中華民國108年12月17日修正之條文施行前犯第10條
    之罪之案件，於修正施行後，依下列規定處理：…審判中之
    案件，由法院或少年法院（地方法院少年法庭）依修正後規
    定處理；依修正後規定應為不起訴處分或不付審理之裁定者
    ，法院或少年法院（地方法院少年法庭）應為免刑之判決或
    不付審理之裁定。」修正後同條例第35之1條第2款顯屬刑法
    第2條第1項之特別規定，應優先適用，是依修正後上開規定
    ，觀察、勒戒或強制戒治執行完畢釋放後，3年後再犯施用
    第一、二級毒品罪者，應適用觀察、勒戒及強制戒治之規定
    ；就修正施行前犯施用第一、二級毒品罪之審判中案件，於
    修正施行後，法院應依修正後之規定處理；倘係3年後再犯
    之案件，法院應依職權為觀察、勒戒或強制戒治之裁定。
(五)被告前於92年間因施用第一級毒品案件，經臺灣彰化地方法
    院以92年度毒聲字第259號裁定送觀察、勒戒後，因認有繼
    續施用毒品之傾向，再經該院裁定送強制戒治，而於92年12
    月31日停止處分釋放出所，並由檢察官提起公訴，經該院以
    92年度訴字第578號判決判處有期徒刑7月確定。被告本案施
    用第一級毒品犯行係108年4月9日所為，與前揭觀察、勒戒
    及強制戒治執行完畢日，相距已逾3年，且期間均再無觀察
    、勒戒或強制戒治之情形，有臺灣高等法院被告前案紀錄表
    在卷足憑，揆諸前揭說明，本案應回歸適用觀察、勒戒及強
    制戒治之規定。
(六)本院於109年9月17日依前揭說明及規定，依職權裁定令被告
    入勒戒處所觀察、勒戒，其期間不得逾2月，有本院109年度
    上訴字第1414號裁定在卷足憑（見本院卷一第95頁至第98頁
    ），嗣被告入所執行後經法務部矯正署臺中戒治所附設勒戒
    處所評估結果，認被告無繼續施用毒品傾向，有臺灣臺中地
    方檢察署110年10月15日函暨檢附之執行指揮書、完整矯正
    簡表、法務部矯正署臺中戒治所110年10月6日函暨檢附有無
    繼續施用毒品傾向證明書、評估標準紀錄表等在卷為憑（見
    本院卷二第45頁至第48頁、第61頁至第72頁），足見被告之
    觀察、勒戒業經執行完畢。是依毒品危害防制條例第35條之
    1第2款規定，就被告本案施用第一級毒品之行為，自應為免
    刑之判決。
三、撤銷原判決之理由：
　　原判決以被告施用第一級毒品之犯行事證明確，而予以論科
    ，固非無見。然依109年7月15日修正施行之毒品危害防制條
    例第20條第3項、第35條之1第2款之規定，距最近1次觀察、
    勒戒或強制戒治執行完畢釋放後，3年後再犯該條例第10條
    之罪者，應回歸適用觀察、勒戒及強制戒治之規定，觀察、
    勒戒後，審判中之案件，法院依據勒戒處所之陳報，認受觀
    察、勒戒人無繼續施用毒品傾向者，即應為免刑之判決。本
    件被告由本院依職權裁定令入勒戒處所觀察勒戒後，經法務
    部矯正署臺中戒治所附設勒戒處所評估結果，認被告無繼續
    施用毒品傾向，揆諸首揭說明，即應對被告諭知免刑之判決
    。原判決未及依上開程序處理，自有未合。被告上訴意旨以
    本案被告施用毒品之時間，與前揭強制戒治執行完畢釋放相
    隔已逾3年，依毒品危害防制條例修法後之規定，應由原審
    法院依職權裁定被告送觀察、勒戒及強制戒治後，再由原審
    對被告諭知免刑等語，為有理由，原判決既有上揭可議之處
    ，即屬無可維持，自應由本院將原判決撤銷，另諭知被告免
    刑之判決。　　
據上論斷，應依刑事訴訟法第369條第1項前段、第364條、第299
條第1項但書，判決如主文。
本案經檢察官李毓珮提起公訴，檢察官李月治、林綉惠、陳幸敏
到庭執行職務。
中　　華　　民　　國　　110 　年　　12　　月　　7 　　日
            刑事第六庭　  審判長法　官　唐  光  義
                                法　官　鍾  貴  堯
                                法　官　劉  柏  駿
以上正本證明與原本無異。
如不服本判決應於收受送達後二十日內向本院提出上訴書狀，其
未敘述上訴之理由者並得於提起上訴後二十日內向本院補提理由
書（均須按他造當事人之人數附繕本）「切勿逕送上級法院」。
因疫情而遲誤不變期間，得向法院聲請回復原狀。

                                書記官  林  巧  玲

中　　華　　民　　國　　110 　年　　12　　月　　7 　　日